【裁判字號】    95,台上,3147
【裁判日期】    950608
【裁判案由】    傷害致人於死
【裁判全文】
最高法院刑事判決            九十五年度台上字第三一四七號
    上  訴  人  台灣高等法院檢察署檢察官
    被      告  甲○○
                        號
                        67號.
上列上訴人因被告傷害致人於死案件，不服台灣高等法院中華民
國九十四年十二月二十八日第二審更審判決（九十四年度重上更
(六)字第一八三號，起訴案號：台灣板橋地方法院檢察署八十三年
度偵字第一八六七六號、第二○三六○號），提起上訴，本院判
決如下：
    主  文
上訴駁回。
    理  由
按刑事訴訟法第三百七十七條規定，上訴於第三審法院，非以判
決違背法令為理由，不得為之。是提起第三審上訴，應以原判決
違背法令為理由，係屬法定要件。如果上訴理由狀並非依據卷內
訴訟資料，具體指摘原判決不適用何種法則或如何適用不當，或
所指摘原判決違法情事，顯與法律規定得為第三審上訴理由之違
法情形不相適合時，均應認其上訴為違背法律上之程式，予以駁
回。本件原判決認定李廣興、賴三義、陳冠生於民國八十三年十
一月五日，為催逼客戶李振福（下稱李某）返還借款，乃與被告
及高文煒、陳浩文、陳天來等人共同基於妨害自由之犯意聯絡，
由被告與陳天來、陳浩文三人於同日下午，前往台北縣蘆洲鄉○
○路一三二號七樓李某住處尋找李某。因李某不在家，被告及陳
浩文、陳天來乃脅迫不讓李某之員工辛志文離去。同日晚間十時
許，李某之妻乙○○○自外返回，被告及李廣興等人亦脅迫妨害
李女上廁所或離去之權利（被告所涉常業重利及以脅迫妨害辛志
文、乙○○○行使權利部分業經判刑確定）。同日晚上十一、十
二時許，被告與李廣興、賴三義、陳冠生、陳天來、陳浩文、高
文煒等人擬誘騙李某出面，再將其強押至他處逼迫還款。竟另行
起意，共同基於剝奪李某行動自由之犯意聯絡，由渠等多人在李
某住處打電話予李某之電話秘書，佯稱李某之子出車禍在亞東醫
院急救，請其通知李某趕赴該醫院後，被告即與陳浩文先行離去
，並稱先去查看再聯絡等語。高文煒於離去李某住處後，即向被
告之父吳方勳借用自用小客車搭載陳浩文前往亞東醫院查看。高
、陳二人見李某趕至該醫院後，即將其強拉上自用小客車，並通
知被告與賴三義、李廣興、陳天來、陳冠生等人至台北市○○街
、大理街附近之水門（下稱水門）會合。惟李某因不服而與陳浩
文在車上口角、拉扯，嗣賴三義趕至上址後，即與陳浩文、高文
煒分別以鋁球棒及拳頭共同毆打李某，致李某傷重不治死亡（賴
三義、高文煒、陳浩文傷害致人於死部分業經判刑確定）。而被
告並未趕至上址會合，亦未能預見李某遭毆致死之結果，惟其恐
受牽連，乃與陳天來於翌（六）日中午搭乘飛機出國逃逸等情。
因而撤銷第一審關於被告傷害致人於死暨定應執行刑部分之判決
，改判論處被告共同以其他非法之方法，剝奪人之行動自由，累
犯罪刑。已敘明被告前揭共謀誘騙李某出面並予強押逼債等事實
，業據證人李吳碧玉、辛志文、劉金蓮證述綦詳，核與共犯賴三
義、高文煒、陳浩文供述情節相符，應堪信為真實。查被告與賴
三義、李廣興、陳冠生、高文煒、陳浩文、陳天來等人於案發當
日共同前往李某住處尋找李某還債不果，乃共謀透過電話秘書佯
以李某之子發生車禍在醫院急救為由，誘騙李某出面，再將其強
載至水門逼債，足見彼等顯有剝奪李某行動自由之犯意聯絡，並
分擔誘騙及強押李某之行為，以達對李某逼債之目的。是被告雖
未親自參與實施強押李某行為，但其既參與誘騙及強押李某之謀
議，並已分擔誘騙李某出面之行為，自應對於其他共犯強押李某
至水門之行為同負其責；為其所憑之證據及認定之理由。並以被
告雖辯稱：伊於案發當日深夜與其女友王琇玲及陳天來夫妻前往
中和市嘉福保齡球館打保齡球，陳浩文於翌日凌晨一時許始到達
，伊並未至李某住處或亞東醫院及水門等處；李某被高文煒及陳
浩文強載至水門逼債毆打致死，與伊無涉等語。然經第一審隔離
訊問陳浩文結果，其陳稱伊於案發當日深夜與被告等人至「永和
鴻源百貨公司」打保齡球至凌晨，嗣又至台北市○○○路某咖啡
店坐到翌（六）日早上等語。而陳天來經發回前原審囑託台灣澎
湖地方法院訊問時則陳稱：伊於案發當日與被告至「中和連城路
」打保齡球，但陳浩文並未一起去等語。彼等所述打保齡球地點
及參加人員均不相同，顯有可疑。且陳浩文於原審上重更(四)審理
中復坦承：伊之前所陳曾與被告一起打保齡球及喝咖啡一節，係
為脫罪而為，實則並無其事，當時伊係與高文煒在電動玩具店會
合等語。陳天來亦陳稱：伊與被告打保齡球，應係案發前一日之
事等語。而賴三義亦陳稱：案發當日被告確實曾至李某住處等語
，可見被告及陳天來、陳浩文所陳伊等於案發當日深夜與被告一
起打保齡球云云，均非可信。至證人王琇玲雖亦證稱曾於案發當
日深夜與被告打保齡球云云；然其係被告之女友，兩人關係密切
，且王琇玲於案發翌日竟偕同被告出國前往新加坡，並轉往大陸
旅遊，是其證詞顯有偏袒被告之虞，亦難遽信。賴三義、高文煒
、陳浩文嗣後雖翻稱：被告未前往李某住處誘騙李某前往亞東醫
院云云，惟此與證人辛志文、乙○○○指證被告曾至伊住處誘騙
李某出面等情不符，亦屬事後迴護被告之詞，均非可信。至證人
辛志文於發回前原審雖稱伊曾將其住處監視錄影帶一捲交予台北
縣警察局板橋分局調查云云。然經原審向該分局函詢結果，據該
分局函覆稱並無此捲錄影帶。經原審再以電話向警員徐宏英查詢
結果，亦稱因時間久遠，無法提供該錄影帶等語，有上開分局覆
函及原審公務電話查詢紀錄表各一份附卷可稽。原判決對於被告
前揭所辯，暨陳浩文、陳天來、王琇玲、賴三義、高文煒、陳浩
文所為有利於被告之陳述，如何係卸責及迴護之詞，而均不足以
採信，暨被告聲請向警方調閱李某住處監視錄影帶，如何無從調
閱等情，均於理由內一一詳加指駁及說明。原判決並以公訴意旨
雖指李某遭高文煒、陳浩文強押至水門後，被告竟與高、陳等人
共同基於普通傷害之犯意聯絡，分持鋁棒毆打李某，致李某傷重
不治死亡，因認被告另涉犯刑法第二百七十七條第二項前段之傷
害致人於死罪嫌。惟訊據被告否認參與毆打李某，辯稱高文煒、
賴三義於偵查及第一審雖曾供稱伊有參與毆傷李某云云，但事後
均已供承係為求脫罪，始為此不實之說詞，自不得採為其犯罪之
證據等語。經查高文煒於警詢及檢察官初訊時，均供稱係伊與「
阿平」共同毆打李某云云。嗣於警方借提詢問及檢察官嗣後訊問
時，又改稱係被告與陳浩文毆打李某云云。其後於第一審先則陳
稱：當時陳浩文手持鋁棒，被告站在旁邊，李某坐在地上云云。
嗣又改稱：案發當時僅有伊與「阿平」在場，被告及陳浩文均不
在現場，伊原陳稱被告及陳浩文在場一節，係賴三義要伊編造的
等語。其後又翻稱：係綽號「阿平」者持鋁棒毆打李某，伊加入
揮拳打二、三下云云。嗣又再度改稱：伊係為脫罪，才推給被告
等語，所述反覆不一；惟其嗣後於原審歷次訊問時則始終供稱被
告並未至水門參與毆打李某等語。而賴三義雖於偵查中供稱伊到
達水門後，看見被告與「鴻文」者押著李某，並用鋁棒毆打李某
，伊與高文煒即制止被告毆打李某，並將李某送醫急救云云。惟
其所述顯與證人劉金蓮所陳李某係被高文煒、陳浩文二人強押上
車等語不符，已有可疑。且賴三義於原審法院另案（八十六年度
上訴字第四一號）訊問時均供稱：伊到水門時，李振福坐在地上
，旁邊站著高文煒，還有一人可能係「阿平」，伊於偵查時所供
看到被告毆打李某一節，係為協助高文煒脫罪等語。其後於發回
前原審亦始終供稱，被告並未至水門參與毆打李某，伊於警詢及
偵查中所為不利於被告之陳述，係為幫高文煒脫罪等語，可見賴
三義所為不利於被告之陳述，尚難遽信。又陳浩文於原審法院另
案（八十六年度上訴字第四一號）審理中證稱：案發當時僅有伊
與高文煒共同毆打李某，被告並未在場等語。嗣於發回前原審亦
證稱：係伊與高文煒一起去亞東醫院，被告並未前往，亦未參與
毆打李某，伊並無替被告擔罪之必要等語。堪認被告所辯未參與
毆打李某一節，應屬可信。又高文煒、陳浩文將李某強押上車後
，因李某與陳浩文在後座爭吵、扭打，嗣於到達水門後，陳浩文
與高文煒即持球棒及以拳腳毆擊李某等情，業據陳浩文、高文煒
供述綦詳，是李某遭陳、高二人毆打，係臨時突發事件，既非被
告與其他共犯事先謀議之範圍，亦非被告所能預料，自不能令其
對陳、高二人毆打李某致死之結果負責。至賴三義所使用之00
0000000號行動電話，縱係被告所申請使用，而高文煒、
陳浩文強押李某所駕駛之自用小客車，縱係高文煒向被告之父吳
方勳所借用，但尚難憑此遽認被告有參與實施強押及傷害李某之
犯行。況被告若有參與強押及傷害李某之犯行，理應由其本人向
其父借車使用，何須由高文煒向被告之父借用？益證被告所辯未
到水門會合及傷害李某一節，應屬可信。再者，賴三義、高文煒
雖供稱其持以毆打李某之鋁棒係被告所有云云；然此業為被告及
其父吳方勳所否認，復無證據足以證明該鋁棒係被告或其父所有
，自亦不得據為不利於被告之認定。至被告經法務部調查局測謊
結果，雖認其否認曾至水門參與毆打李某之說詞，有說謊反應。
然此項測謊結果，僅能供法院參考，不能據為認定犯罪事實之唯
一證據。此外，復查無其他證據足以證明被告有參與毆傷李某致
死之犯行，自應認不能證明其參與此部分犯罪。惟公訴人認此部
分與被告論罪科刑部分具有裁判上一罪關係，爰不另為無罪之諭
知。核其所為之論斷，俱與卷內資料相符，從形式上觀察，原判
決並無違背法令之情形。上訴意旨略以：高文煒與賴三義於偵審
中多次指陳被告至水門參與毆打李某，原判決對於渠等所陳何以
不足採信，並未加以說明，自有不當。又證人劉金蓮證稱在亞東
醫院看見高文煒、陳浩文毆打強押李某等語，與賴三義所陳看見
被告在水門毆打李某一節，並無牴觸，原判決竟謂賴三義所陳與
證人劉金蓮所述不符，亦有未合。再高、賴二人事後雖翻稱被告
未參與毆打李某云云，然此顯與其等前供不符，原判決遽予採信
，亦有未洽。又原判決雖謂高文煒向被告之父借車，不能據以證
明被告有參與毆打李某之事實，但對於高文煒借車及還車之過程
等細節未詳予調查釐清，亦有不當。再被告之行動電話如何交予
李廣興，李廣興又如何交予賴三義使用？原審未詳加調查明白，
亦有疏誤。另原判決對於陳浩文所述被告未參與毆打李某等語，
何以可信？並未說明其理由，顯有未合。此外，被告測謊結果，
與高文煒、陳浩文所為不利於被告之陳述相符，原判決竟摒棄不
採，亦有違誤云云。惟查證據之取捨及事實之認定，均為事實審
法院之職權，倘其採證認事並未違背證據法則，自不得任意指為
違法。查原判決就其如何認定被告有前揭妨害自由之犯行，暨認
尚不能證明被告有參與傷害李某致死之行為，已詳敘其所憑之證
據及理由；且對於被告所辯未參與謀議強押李某等語，暨證人陳
天來、陳浩文及王琇玲所陳伊等於案發當日深夜與被告一起打保
齡球云云，如何不足以採信，亦於理由內一一指駁及說明。又高
文煒與賴三義雖曾指證被告至水門參與毆打李某，但事後均又翻
稱被告未參與毆打李某，且陳浩文亦證稱被告並未至水門參與毆
打李某等語，原判決對於渠等所陳何者為可信，何者為不足憑採
，已詳敘其取捨之理由，上訴意旨謂原判決未予說明，自非依據
卷內資料執為指摘之適法第三審上訴理由。再證人劉金蓮證稱在
亞東醫院看見高文煒、陳浩文強押李某等語，此與賴三義所陳李
某係遭被告與陳浩文所押的等語顯不一致，是原判決指明賴三義
所陳與證人劉金蓮所述不符，並無不合；上訴意旨謂原判決此部
分論斷矛盾，亦有誤會。又賴三義於案發當日所使用之行動電話
，以及高文煒、陳浩文強押李某所駕駛之自用小客車，雖分別係
被告及被告之父吳方勳所有，但被告與賴三義、高文煒、陳浩文
等人均屬「一元汽車貸款公司」之成員，並共同負責向客戶催收
帳款事宜。則被告與其父分別將其行動電話及自用小客車，供賴
三義及高文煒等人向李某催討債務使用，核與情理無違；且原判
決已說明尚難憑此遽認被告有參與傷害李某之犯行等語綦詳。上
訴意旨指摘原判決對此未予調查云云，自無可取。此外，測謊鑑
定結果雖可供法院審判之參考，但尚難作為認定犯罪事實之唯一
證據，原判決以本件並無證據證明被告有參與毆打李某之犯行，
自難單憑測謊鑑定報告，作為犯罪之唯一證據，於法並無不合。
上訴意旨對於原判決此項證據之取捨論斷，任意指為違法，亦非
適法之上訴理由。綜上，本件上訴意旨所云，無非執其在原審之
主張，對於原審採證認事職權之適法行使，暨原判決已明確認定
詳細說明之事項，任意指為違法，並仍就被告有無參與傷害李某
致死之單純事實，再事爭執，並非依據卷內資料具體指摘原判決
有如何違背法令之情形，顯與法律規定得為第三審上訴理由之違
法情形不相適合，揆諸前揭說明，其上訴為違背法律上之程式，
應予駁回。
據上論結，應依刑事訴訟法第三百九十五條前段，判決如主文。
中    華    民    國  九十五  年    六    月    八    日
                      最高法院刑事第四庭
                          審判長法官  吳  雄  銘
                                法官  池  啟  明
                                法官  劉  介  民
                                法官  郭  毓  洲
                                法官  韓  金  秀
      本件正本證明與原本無異
                                      書  記  官
中    華    民    國  九十五  年    六    月   十二   日
                                                      v


司法院資訊處製作；財團法人民間司法改革基金會備份。
